【裁判字號】    94,自,96
【裁判日期】    950406
【裁判案由】    違反商標法等
【裁判全文】
臺灣臺中地方法院刑事判決                94年度自字第96號
自  訴  人  宗伯實業有限公司
代  表  人  甲○○
自訴代理人  蘇顯騰律師
被      告  乙○○
                    國民
選任辯護人  林志忠律師
選任辯護人  江燕鴻律師
上列被告因違反商標法等案件，經自訴人提起自訴，本院判決如
下：
    主    文
乙○○無罪。
    理    由
一、自訴意旨略以：被告乙○○係雷盈雷射雕刻品有限公司（以
    下簡稱「雷盈公司」）之代表人，明知如附表一所示「宗伯
    ＴＯＲＮＧ」之商標，為自訴人宗伯實業有限公司向經濟部
    中央標準局（現已改制為經濟部智慧財產局）申請註冊並取
    得商標權之商標（註冊號數：00000000號，專用期
    限：自民國八十年八月十六日起至九十年八月十五日止，指
    定商品名稱：銑床自動進刀機、銑床自動鎖刀機、多功能切
    銷噴霧器），嗣再經核准延展專用期間自九十年八月十六日
    起至一○○年八月十五日止，現仍在專用期間內，非經自訴
    人同意或授權，不得於同一或類似之服務，擅自使用相同或
    近似之商標。另自訴人自七十九年十月八日申請公司設立登
    記時，即已使用「ＴＯＲＮＧＩＮＤＵＳＴＲＩＡＬＣＯ.
    ，ＬＴＤ」作為公司外文名稱，並以該外文名稱作為出口報
    關、向經濟部國際貿易局申請「出進口廠商登記卡」及黏貼
    於商品規格表、型錄、包裝盒及廣告上之用。詎乙○○竟自
    九十二年間起，販賣與自訴人產品相同之銑床自動鎖刀座，
    並於所販售之鎖刀座上黏貼與自訴人幾乎相同之規格表，而
    該規格表除其商標圖樣與自訴人之商標圖樣不同外，其餘規
    格、文字及公司外文名稱，均完全仿冒自訴人之規格表，並
    使用自訴人上開商標中之「ＴＯＲＮＧ」，依商標法第六十
    二條第二款之規定，視為侵害商標權，應屬於同一商品使用
    近似於其註冊商標之商標，有致相關消費者混淆誤認之虞，
    而涉有違反商標法之罪嫌等語。
二、程序方面：
  (一)按告訴或請求乃論之罪，自訴人於第一審辯論終結前，得撤
    回其自訴；撤回自訴之人，不得再行自訴或告訴或請求；自
    訴人未委任代理人，法院應定期間以裁定命其委任代理人；
    逾期仍不委任者，應諭知不受理之判決，刑事訴訟法第三百
    二十五條第一項、第四項及第三百二十九條第二項分別定有
    明文。又按多數被害人各有獨立之自訴權，於共同提起自訴
    後，一部分之自訴人撤回自訴，其影響不及於其他之自訴人
    ，法院應分別判決（司法院院字第二二○號解釋意旨參照）
    。準此，刑事訴訟法第三百二十五條第四項所謂「不得再行
    自訴或告訴或請求」者，應僅為「撤回自訴人」，而對其他
    被害人不生影響，仍得提起自訴，因自訴權，為被害人各自
    獨立所有。
  (二)查自訴人曾與其代表人甲○○就與本件被告涉嫌侵害其商標
    權之同一事實，與自訴人之代表人甲○○就被告涉嫌侵害其
    著作財產權之行為，共同於九十三年二月二十三日，具狀向
    本院提起自訴，並主張上開兩罪具有牽連犯之裁判上一罪關
    係，嗣自訴人代表人甲○○於九十三年四月九日，就屬於告
    訴乃論之違反著作權法部分，撤回自訴，而就非告訴乃論之
    違反商標法部分，因自訴人所委任之自訴代理人於同年月十
    四日具狀解除委任，經本院裁定命自訴人應於裁定送達後七
    日內委任律師為自訴代理人，然自訴人並未依期補正，本院
    乃於同年五月十四日依刑事訴訟法第三百四十三條、第三百
    零三條第一款為不受理判決等情，業經本院依職權調取本院
    九十三年度自字第四○號刑事卷宗查閱無訛。而自訴人代表
    人甲○○於前案就被告違反著作權法之部分，撤回自訴，其
    撤回之效力並不及於自訴人於該案自訴被告違反商標法之部
    分，是自訴人代表人甲○○固因其於前案撤回自訴，依法已
    不得就被告違反著作權法部分，再行告訴或自訴，然此限制
    僅及於自訴人代表人甲○○，而不及於自訴人。茲自訴人僅
    就被告違反商標法部分，提起自訴，而此部分在前案既因起
    訴不合法，經本院諭知不受理判決，核屬程序上判決，不生
    實質確定力，而可再行告訴及自訴。
  (三)又按單一性案件，由於刑罰權單一，就其全部事實，自不得
    割裂，而應合一審判，是以此類案件之追訴審判，應適用起
    訴不可分、審判不可分及上訴不可分諸原則，此觀刑事訴訟
    法第二百六十七條、第三百四十八條第二項規定自明。所謂
    單一性案件，包括事實上一罪暨法律上一罪之實質上一罪及
    裁判上一罪案件，所謂單一性不可分，必須全部事實之各部
    分俱成立犯罪，始足當之，如其中部分有應為無罪、免訴或
    不受理判決，即與有罪部分無不可分關係可言（最高法院八
    十六年度臺上字第一九一一號判決意旨參照）。而自訴人代
    表人甲○○於前案指訴本件被告違反著作權部分，其業因於
    前案撤回自訴，已不得再行告訴或自訴，且此部分事實又無
    其他告訴權人，因此已不可能為有罪之認定，依前揭判決意
    旨，本件自訴人自訴被告違反商標法之犯罪事實，即與前揭
    已不得自訴之違反著作權法部分，無不可分之關係，亦無刑
    事訴訟法第三百十九條第二項但書所定犯罪事實一部得提起
    自訴，他部不得提起自訴，且係較重之罪，則全部不得提起
    自訴規定之適用，合先敘明。
三、實體方面：
  (一)自訴人認被告涉有上開違反商標法罪嫌，無非係以註冊號數
    ：00000000號商標登記證、自訴人公司執照、營利
    事業登記證、出口報關單、經濟部國際貿易局出進口廠商登
    記卡、型錄、規格表標籤、照片、發票、出貨單等為其論據
    。訊據被告乙○○堅決否認有何違反商標法之犯行，辯稱：
    伊並非雷盈公司之實際代表人，僅是名義上代表人，伊雖有
    在雷盈公司任職，負責組裝等工作，但公司業務實際上均是
    由伊哥哥潘國水在處理，先前雷盈公司確實曾使用其上印有
    「ＴＯＲＮＧ」文字之產品規格表，但該產品規格表是由潘
    國水委託他人製作，因伊不懂英文，所以不知「ＴＯＲＮＧ
    」之意義為何，亦不清楚為何要將這些字樣印在產品規格表
    上，其旁邊閃電之圖樣，就是雷盈公司之商標等語。
  (二)按犯罪事實應依證據認定之，無證據不得認定犯罪事實；不
    能證明被告犯罪或其行為不罰者，應諭知無罪之判決，刑事
    訴訟法第一百五十四條第二項、第三百零一條第一項分別定
    有明文。又按認定不利於被告之事實，須依積極證據，苟積
    極證據不足為不利於被告事實之認定，即應為有利於被告之
    認定，更不必有何有利之證據，最高法院著有三十年上字第
    八一六號判例可資參照。經查：
  1.如附表一所示「宗伯ＴＯＲＮＧ」，係自訴人向經濟部中央
    標準局（現已改制為經濟部智慧財產局）依法申請註冊登記
    ，經核准取得商標權之商標圖樣，係指定使用於銑床自動進
    刀機、銑床自動鎖刀機、多功能切銷噴霧器，專用期間自八
    十年八月十六日起至九十年八月十五日止，嗣再經核准延展
    專用期間自九十年八月十六日起至一○○年八月十五日止等
    情，有經濟部中央標準局註冊號數00000000號商標
    註冊證暨異動內容各一份（見本院卷第五頁），而堪認定。
  2.被告擔任代表人之雷盈公司，曾使用如附表二所示之產品規
    格表於其所生產之鎖刀座等情，業據被告於本院準備程序供
    承在卷（見本院卷第一○一頁），並有自訴人提出之上開產
    品規格表一份在卷可參（見本院卷第五六頁），亦堪認定。
  3.按商標法第八十一條第三款規定之構成要件為：(一)行為客體
    為他人已註冊之商標，(二)使用之商標需與他人註冊商標構成
    相同或近似，(三)須使用仿冒商標於相同或近似於他人註冊商
    標所指定使用之同一或類似商品或服務，(四)須有使用相同或
    近似於他人註冊商標之行為，(五)須有致消費者混淆誤認之虞
    。查：
  查雷盈公司使用於鎖刀座之如附件二所示產品規格表，與自
    訴人所使用之產品規格表，除左下方之圖樣不同外，其餘部
    分固完全一致，亦有自訴人所使用之產品規格表一份附卷可
    參（見本院卷第五六頁）。惟查自訴人所使用產品規格表上
    左下方之圖樣，即為如附件一所示商標圖樣之「ＴＯＲＮＧ
    」部分，而如附件二所示雷盈公司所使用之產品規格表之該
    位置，則係以四個「」」圍成正方形，其中並有一閃電之標
    誌，就此部分而言，二者完全不同；且由上開自訴人所使用
    之產品規格表整體觀之，其左下角之「ＴＯＲＮＧ」圖樣，
    應係作為商標使用，此商標圖樣部分，既為被告與自訴人之
    產品規格表唯一差異，足證雷盈公司在產品規格表上，並未
    使用與自訴人相同或類似之商標甚明，且觀之自訴人於自訴
    狀所載：「而其（指被告）『規格表』除其自己之商標圖樣
    與自訴人公司之商標圖樣不同外」等語，益見顯明。
  雖自訴代理人以如附件二之產品規格表上載有「ＴＯＲＮＧ
    ＩＮＤＵＳＴＲＩＡＬＣＯ.，ＬＴＤ」字樣，而其中「Ｔ
    ＯＲＮＧ」部分與如附件一所示之商標圖樣之部分英文部分
    相同，而認被告亦有侵害其商標法之犯行。惟按商標之使用
    乃在於表彰商品之來源及出處，並向消費者保證商品品質具
    有滿意之水準，使其認明標誌，即可安心採購其所稱心滿意
    之物品，誠為表徵廠商信譽及消費者信賴關係之媒介。而商
    號名稱為製造者、企業家、商人等所使用之個人姓名、行號
    、商號等以表彰其營業或商業之名稱。商號名稱雖可做為商
    標圖樣，但一營業主體可以一以上之商標圖樣於其產品之銷
    售，因此商號名稱並不當然與商標一致，商號名稱固可登記
    為商標，但二者不能混為一談，因此若僅商號名稱之使用，
    而非以商標圖樣為商業上之使用，應不具有商標使用之效力
    。惟如使用他人註冊商標圖樣中之文字，做為自己之商號名
    稱，致商品或服務之消費者混淆誤認時，為保護消費者免受
    不同營業主體之混淆誤認，九十二年五月二十八日公布，並
    於公布後六個月施行之商標法第六十二條第二款特別將此擬
    制為侵害商標權之態樣，而規定：「未得商標權人同意，有
    下列情形之一者，視為侵害商標權：˙˙˙二、明知為他人
    之註冊商標，而以該商標中之文字作為自己公司名稱、商號
    名稱、網域名稱或其他表彰營業主體或來源之標識，致商品
    或服務相關消費者混淆誤認者」。惟有關此項商標權侵害之
    救濟，依新公布之商標法第六十三條、第六十四條規定，係
    採民事之損害賠償責任，並非刑事制裁，由此益見，將他人
    之商標文字做為商號名稱使用，依罪刑法定主義，應無刑責
    。本件由如附件二產品規格表上之「ＴＯＲＮＧＩＮＤＵＳ
    ＴＲＩＡＬＣＯ.，ＬＴＤ」字樣觀之，其意義乃在表彰公
    司名稱，並非作為商標使用，依商標法第六十二條第二款，
    或可構成民事侵權行為，但該條規定顯與商標法第八十一條
    各款之構成要件迥然有異，自不得因其在民事上視為對商標
    權之侵害，即認在刑事上即解釋為當然得以同法第八十一條
    各款規定相繩亦符合，是自訴代理人認被告有違反同法第六
    十二條第二款之行為，應依論以同法第八十一條各款之罪，
    顯有誤會。
四、綜上所述，縱使如附件二所示之產品規格表係被告利用他人
    所製作，並貼於雷盈公司所生產之鎖刀座後販賣之，惟因該
    產品規格表上並無如自訴人享有商標權之如附件所示之商標
    ，且其於產品規格表上使用「ＴＯＲＮＧＩＮＤＵＳＴＲＩ
    ＡＬＣＯ.，ＬＴＤ」，至多亦僅為民事不法行為，而非屬
    刑事不法行為。此外，復查無其他積極證據，足以證明被告
    有何侵害自訴人之商標權之行為，被告犯罪尚屬不能證明，
    應為無罪之諭知。
據上論斷，應依刑事訴訟法第三百四十三條、第三百零一條第一
項，判決如主文。
中    華    民    國    95    年     4     月    6    日
                  刑事第三庭審判長法  官  張 靜 琪
                                  法  官  賴 妙 雲
                                  法  官  郭 妙 俐
上正本證明與原本無異。
如不服本判決，應於送達後十日內向本院提出上訴狀（須附繕
本），上訴於台灣高等法院台中分院。
                                  書記官  高 勳 楠
中    華    民    國    95    年    4    月    6    日


司法院資訊處製作；財團法人民間司法改革基金會備份。
